# Base de datos

## Ejercicio 1

><span style="color:red; font-size: 20px;">**EJEMPLO**</span>

```{r, include=FALSE}
#rm(list=ls())
library(datasets)
library(tidyverse)
```

```{r}
data(iris)
help(iris)
names(iris) <- tolower(names(iris)) #This is to use lowercase names.
```

```{r}
iriscsv <- read.csv("iriscsv.csv")
```

```{r}
library(readxl)
irisxlsx <- read_excel("irisxlsx.xlsx" , sheet="data", col_names= TRUE)
```

```{r}
names(iris) #Nombre de las variables.
dim(iris)   #Dimensiones de la base de datos.
#view(iris)  #Ver base de datos
head(iris)  #Visualización de las 6 primeras entradas
tail(iris)  #Visualización de las 6 últimas entradas

names(iriscsv)
dim(iriscsv)
#view(iriscsv)
head(iriscsv)
tail(iriscsv)

names(irisxlsx)
dim(irisxlsx)
#view(irisxlsx)
head(irisxlsx)
tail(irisxlsx)
```

También se pueden visualizar variables específicas directamente o mediante indexación:

```{r}
irisxlsx$sepal.length
irisxlsx$sepal.width
```

```{r}
irisxlsx[,1] 
irisxlsx[1,1]
irisxlsx[,2]
```

Estructura de la base de datos incluyendo la tipología de las variables.
```{r}
str(irisxlsx)
```

Renombrar variables
```{r}
names(irisxlsx)[names(irisxlsx) == "sepal.length"] <- "longitud_sepetalos"
names(irisxlsx)[names(irisxlsx) == "sepal.width"] <- "anchura_sepetalos"
names(irisxlsx)[names(irisxlsx) == "petal.length"] <- "longitud_petalos"
names(irisxlsx)[names(irisxlsx) == "petal.width"] <- "anchura_petalos"
names(irisxlsx)[names(irisxlsx) == "species"] <- "especies"

names(irisxlsx)
```

Añadir etiquetas de valor.
```{r}
attr(irisxlsx$longitud_sepetalos, "label") <- "Longitud de los sépalos in cm"
irisxlsx$longitud_sepetalos
attr(irisxlsx$anchura_sepetalos, "label") <- "Anchura de los sépalos in cm"
irisxlsx$anchura_sepetalos
attr(irisxlsx$longitud_petalos, "label") <- "Longitud pétalos in cm"
irisxlsx$longitud_petalos
attr(irisxlsx$especies, "label") <- "Clase de especie"
irisxlsx$especies
```

Selección de sub-bases de datos. En este caso solamente queremos seleccionar la especie virginica y setosa.
```{r}
irisxlsx$especies

iris_new <- irisxlsx %>% filter(especies=="virginica" | especies=="setosa")

iris_new$especies
```

Establecer niveles
```{r}
summary(irisxlsx$longitud_sepetalos)

irisxlsx$longitud_sepetalos_ct <- ifelse(irisxlsx$longitud_sepetalos<=5.10, "1Q", 
                                  ifelse(irisxlsx$longitud_sepetalos>5.10 & irisxlsx$longitud_sepetalos<=5.80, "2Q", 
                                  ifelse(irisxlsx$longitud_sepetalos>5.80 & irisxlsx$longitud_sepetalos<=6.40, "3Q", "Q4")))

iris_sepaloslargos <- irisxlsx %>% filter(longitud_sepetalos_ct=="Q4")
summary(iris_sepaloslargos$longitud_sepetalos)
```

Nueva variables que sea la razón entre las longitudes de sépalos y pétalos.
```{r}
razon_long <- irisxlsx$longitud_sepetalos/irisxlsx$longitud_petalos
```

Análisis descriptivo - Variables categóricas
```{r}
tb <- table(irisxlsx$especies)
tb
prop.table(tb)
round(prop.table(tb)*100, 1)
```

Gráfico de barras
```{r}
barplot(tb, xlab = "Especies", ylab = "Frecuencia")
```

Gráfico de sectores
```{r}
pie(tb)
```

Media
```{r}
mean(irisxlsx$longitud_sepetalos)
```

```{r}
lapply(irisxlsx, class)# Nos permite ver la clase de las variables.
irisxlsx_1 <- irisxlsx[,-5:-6]
todasmedias <- lapply(irisxlsx_1, mean)
todasmedias
```

```{r}
tapply(irisxlsx$longitud_petalos, irisxlsx$especies, mean)
```

Mediana
```{r}
median(irisxlsx$longitud_sepetalos)
```

Moda
```{r}
# Creación de una función
getmode <- function(v) {
   uniqv <- unique(v)
   uniqv[which.max(tabulate(match(v, uniqv)))]
}

getmode(irisxlsx$longitud_sepetalos)
```

Varianza
```{r}
a <- var(irisxlsx$longitud_sepetalos)
```

Desviación estándar
```{r}
sd(irisxlsx$longitud_sepetalos)
```

coeficiente de variación

CV = σ / μ

σ: Desviación estandar
μ: Media
```{r}
sd_cal <- sd(irisxlsx$longitud_sepetalos)
media_cal <- mean(irisxlsx$longitud_sepetalos)
CV <- sd_cal/media_cal*100
CV
```

```{r}
#Ejemplo de función para calcular el coeficiente de variación
coefficient_of_variation <- function(x) {
  if (length(x) <= 1) {
    stop("Input vector must have more than one element.")
  }
  sd_value <- sd(x)
  mean_value <- mean(x)
  cv <- (sd_value / mean_value) * 100
  return(cv)
}

coefficient_of_variation(irisxlsx$longitud_sepetalos)
```

Error estandard de la media
```{r}
std_error<-sd(irisxlsx$longitud_sepetalos)/sqrt(length(irisxlsx$longitud_sepetalos))
std_error
```

Percentiles
```{r}
quantile(irisxlsx$longitud_petalos, probs = 0.40)
quantile(irisxlsx$longitud_petalos, probs = c(0.25,0.50,0.75))
summary(irisxlsx$longitud_petalos)
```

Asimetría
```{r}
#install.packages("moments")
library(moments)
skewness(irisxlsx$longitud_sepetalos)
```

Curtosis
```{r}
kurtosis(irisxlsx$longitud_sepetalos)
```

Histograma
```{r}
hist(irisxlsx$longitud_sepetalos, breaks = 10)
```

```{r}
summary(irisxlsx)
```

```{r}
boxplot(irisxlsx$longitud_sepetalos, xlab = "longitud sepalos", ylab = "cm")
```

```{r, echo=FALSE}
#Ejemple de diagrama de cajas con casos anómalos
# Create random data with outliers
set.seed(123)  # To ensure reproducibility
data <- c(rnorm(50, mean = 20, sd = 5), rnorm(5, mean = 70, sd = 10))

# Create the boxplot with outliers
boxplot(data, main = "Boxplot with Outliers", ylab = "Values")
```

Densidad
```{r}
den <- density(irisxlsx$longitud_sepetalos)
plot(den, frame = FALSE, col = "blue",main = "Density plot")
```

Ordenar datos
```{r}
irisxlsx_a <- irisxlsx %>% arrange(longitud_sepetalos)
irisxlsx_a

irisxlsx_b <- irisxlsx %>% arrange(desc(longitud_sepetalos))
irisxlsx_b
```

Eliminar casos perdidos
```{r}
dim(irisxlsx)
table(is.na(irisxlsx))

irisxlsx_NAs <- read_excel("irisxlsx_NAs.xlsx" , sheet="data", col_names= TRUE)
table(is.na(irisxlsx_NAs))

irisxlsx_c <- irisxlsx_NAs %>% drop_na()
dim(irisxlsx_c)
```

## Ejercicio 2

><span style="color:red; font-size: 20px;">**REALIZAR**</span>

Utilizando la base de datos "carsxlsx.xlsx" conesta a la siguientes preguntas.

- ¿Cuantas variables tiene la base de datos "carsxlsx", cuales son y qué tipo?

- ¿Qué dimensiones tiene la base de datos "carsxlsx"? Muestra los primeros y últimos valores de la base de datos.

- Cambia el nombre de las dos variables a "Velocidad" y "Distancia

- Añade etiquetas de valor a cada una de las variables

- Calcula el valor mínimo, primer cuartil, mediana, segundo cuartil y máximo para cada una de las variables

- Selecciona los coches que tengan una velocidad superior a 14 mph

- Genera una variable nueva que distribuya las velocidades en cuatro grupos llamada Velocidad_Q

- Cuantos coches hay en cada grupo y qué porcentaje representan

- Dibuja un diagrama de barras de la variable "Velocidad_Q

- Calcula el valor mínimo, primer cuartil, mediana, segundo cuartil y máximo para cada grupo identificado en "Velocidad_Q"

- Son las variables "Velocidad" y "Distancia" simétricas

- ¿Hay valores perdidos en la base de datos "carsxlsx"?

- Sabiendo que 1 mph es igual a 1.60934 km/h, transforma la variable "Velocidad" en km/h
