---
output: html_document
editor_options: 
  chunk_output_type: console
---

# Contraste de hipótesis

## Ejercicio 1

><span style="color:red; font-size: 20px;">**EJEMPLO**</span>

Imaginemos que queremos comprobar:

$H_{0}:\mu _{Edad}=22$ 

$H_{1}:\mu _{Edad}\neq 22$ 

Para calcular el *p*-valor debemos hacerlo de la siguiente forma:

$P-valor=P(x<22)=P(tn-1<\frac{\bar{x}-\mu _{0}}{\frac{s}{\sqrt{n}}})+P(tn-1>\frac{\bar{x}-\mu _{0}}{\frac{s}{\sqrt{n}}})$

```{r}
library(haven)
estudiantes <- read_spss("Estudiantes1.sav")
with(estudiantes, (t.test(Edad, alternative="two.sided", mu=22, conf.level=.95)))
```

## Ejercicio 2

><span style="color:red; font-size: 20px;">**EJEMPLO**</span>

Supongamos que estás investigando un nuevo medicamento para reducir la presión arterial en pacientes con hipertensión. Quieres comparar la eficacia del nuevo medicamento (Grupo A1) con el medicamento estándar actualmente utilizado (Grupo A2) en términos de reducción de la presión arterial sistólica. Supones que el nuevo medicamento tendrá un tamaño del efecto de 0.6 desviaciones estándar mayor que el medicamento estándar en el seguimiento de los pacientes. Deseas realizar el estudio con un nivel de significancia del 5% y obtener una potencia del 80%.

```{r}
# Cargamos el paquete pwr
#install.packages("pwr")
library(pwr)

# Parámetros del estudio
tamaño_efecto_esperado <- 0.6   # Tamaño del efecto esperado (medido en desviaciones estándar)
nivel_significancia <- 0.05     # Nivel de significancia (5%)
potencia_deseada <- 0.8         # Potencia deseada (80%)

# Realizamos el cálculo del tamaño muestral necesario por grupo
tamano_muestral_por_grupo <- pwr.t.test(d = tamaño_efecto_esperado, sig.level = nivel_significancia, power = potencia_deseada)$n

# Tamaño muestral total (considerando dos grupos)
tamano_muestral_total <- 2 * tamano_muestral_por_grupo

cat("El tamaño muestral necesario por grupo es:", ceiling(tamano_muestral_por_grupo), "\n")
cat("El tamaño muestral total para el estudio (considerando dos grupos) es:", ceiling(tamano_muestral_total), "\n")
```
