# Estadística bivariantes

## Ejercicio 1

><span style="color:red; font-size: 20px;">**EJEMPLO**</span>

```{r, include=FALSE}
rm(list=ls())
library(tidyverse)
library(here)
```

```{r}
library(haven)
estudiantes <- read_spss("Estudiantes1.sav")

tb <- table(estudiantes$tabac37, estudiantes$Sexo)
dimnames(tb) = list( c("No", "Sí"), c("Hombre", "Mujer")) 
addmargins(tb)

proportion_table <- round(prop.table(tb, margin = 2)*100,1)
addmargins(proportion_table)
```

## Ejercicio 2

><span style="color:red; font-size: 20px;">**EJEMPLO**</span>


```{r, warning=FALSE}
tb <- table(estudiantes$actf36, estudiantes$Sexo)
dimnames(tb) = list( c("Sedentario poco activo", "Moderadamente activo", "Activo"),
                     c("Hombre", "Mujer"))                  
addmargins(tb)

proportion_table <- round(prop.table(tb, margin = 2)*100,1)
addmargins(proportion_table)
```

## Ejercicio 3

><span style="color:red; font-size: 20px;">**EJEMPLO**</span>

Por ejemplo si queremos hacer un subanálisis en los que tienen 23 años.

```{r, warning=FALSE}
estudiantes_23 <- estudiantes %>% filter(Edad==23)
```

```{r, warning=FALSE}
tb <- table(estudiantes_23$tabac37, estudiantes_23$Sexo)
dimnames(tb) = list( c("No", "Sí"), c("Hombre", "Mujer")) 
addmargins(tb)

proportion_table <- round(prop.table(tb, margin = 2)*100,1)
addmargins(proportion_table)
```


## Ejercicio 3

><span style="color:red; font-size: 20px;">**EJEMPLO**</span>

```{r, warning=FALSE}
summary(estudiantes$Edad)
sd(estudiantes$Edad)
IQR(estudiantes$Edad)
```

```{r, warning=FALSE}
with(estudiantes, tapply(Edad, Sexo, summary, na.rm=T))
```


```{r, warning=FALSE}
summary(estudiantes$PESO)
sd(estudiantes$PESO)
IQR(estudiantes$PESO)
```

```{r, warning=FALSE}
with(estudiantes, tapply(PESO, Sexo, summary, na.rm=T))
```

## Ejercicio 4

><span style="color:red; font-size: 20px;">**EJEMPLO**</span>


```{r, warning=FALSE}
# Cargar los paquetes necesarias
library(ggplot2)

# Generar datos para el ejemplo
set.seed(123)
x <- seq(1, 10, by = 0.5)
y_positive <- x + rnorm(length(x), mean = 0, sd = 1)  # Correlación positiva
y_negative <- -x + rnorm(length(x), mean = 0, sd = 1)  # Correlación negativa
y_no_corr <- rnorm(length(x), mean = 0, sd = 1)  # Sin correlación

# Calcular las correlaciones
cor_positive <- cor(x, y_positive, method = "pearson")
cor_negative <- cor(x, y_negative, method = "pearson")
cor_no_corr <- cor(x, y_no_corr, method = "pearson")

# Generar los gráficos
plot_positive <- ggplot(data = data.frame(x, y_positive), aes(x, y_positive)) +
  geom_point() +
  geom_smooth(method = "lm", color = "blue") +
  labs(title = paste("Positive Correlation (correlation =", round(cor_positive, 2), ")"))

plot_negative <- ggplot(data = data.frame(x, y_negative), aes(x, y_negative)) +
  geom_point() +
  geom_smooth(method = "lm", color = "red") +
  labs(title = paste("Negative Correlation (correlation =", round(cor_negative, 2), ")"))

plot_no_corr <- ggplot(data = data.frame(x, y_no_corr), aes(x, y_no_corr)) +
  geom_point() +
  geom_smooth(method = "lm", color = "green") +
  labs(title = paste("No Correlation (correlation =", round(cor_no_corr, 2), ")"))

# Mostrar los gráficos
print(plot_positive)
print(plot_negative)
print(plot_no_corr)
```


## Ejercicio 5

><span style="color:red; font-size: 20px;">**EJEMPLO**</span>

```{r, warning=FALSE}
base <- read_spss("base1.sav")
with(base, cor.test(peso_m, altura_m, alternative="two.sided", method = "spearman"))
```

## Ejercicio 6

><span style="color:red; font-size: 20px;">**EJEMPLO**</span>


```{r, warning=FALSE, message=FALSE}
shapiro.test(estudiantes$Edad)
ks.test(estudiantes$Edad, 'pnorm')
```

R code - histograma

```{r, warning=FALSE}
# Creating the histogram with ggplot2
ggplot(estudiantes, aes(x = Edad)) +
  geom_histogram(binwidth = 1, color = "black", fill = "blue") +
  labs(title = "Histograma para revisar normalidad",
       x = "Valores datos",
       y = "Frecuencia")
```

R code - gráfico QQ
```{r, warning=FALSE}
qqnorm(estudiantes$Edad, pch = 1, frame = FALSE)
qqline(estudiantes$Edad, col = "steelblue", lwd = 2)

library("car")
qqPlot(estudiantes$Edad)
```

## Ejercicio 7

><span style="color:red; font-size: 20px;">**EJEMPLO**</span>

pie chart

```{r, warning=FALSE, out.width = '45%'}
library(tidyverse); library(ggplot2) # Load ggplot2

data <- data.frame(group=LETTERS[1:5], value=c(13,7,9,21,2)) # Create Data

ggplot(data, aes(x="", y=value, fill=group)) + 
  geom_bar(stat="identity", width=1, color="white") + 
  coord_polar("y", start=0) + # Basic piechart
  theme_void() # remove background, grid, numeric labels
```

Barplot

```{r, warning=FALSE, out.width = '45%'}
library(ggplot2) # Load ggplot2

data <- data.frame(name=c("A","B","C","D","E") ,value=c(3,12,5,18,45)) # Create data

ggplot(data, aes(x=name, y=value)) + geom_bar(stat = "identity")# Barplot
```

Boxplot

```{r, warning=FALSE, out.width = '45%', message=FALSE}
library(tidyverse); library(hrbrthemes); library(viridis)# Libraries

# create a dataset
data <- data.frame(
  name=c( rep("A",500), rep("B",500), rep("B",500), rep("C",20), rep('D', 100)  ),
  value=c(rnorm(500, 10, 5), rnorm(500, 13, 1), rnorm(500, 18, 1), rnorm(20, 25, 4), 
          rnorm(100, 12, 1)))

# Plot
Caja <- data %>%
  ggplot( aes(x=name, y=value, fill=name)) + geom_boxplot() +
    scale_fill_viridis(discrete = TRUE, alpha=0.6) +
    geom_jitter(color="black", size=0.4, alpha=0.9) +
    theme_ipsum() + theme( legend.position="none", plot.title = element_text(size=11)) +
    ggtitle("A boxplot with jitter") + xlab("")
```

Boxplot

```{r, warning=FALSE}
Caja
```

Gráficos de dispersión

```{r, warning=FALSE}
library(ggplot2)
 
# The iris dataset is provided natively by R
#head(iris)
 
# basic scatterplot
dispersion <- ggplot(iris, aes(x=Sepal.Length, y=Sepal.Width)) +  geom_point()
```

## Ejercicio 8

><span style="color:red; font-size: 20px;">**EJEMPLO**</span>

- Comparar el hábito tabáquico (si/no) de los que tiene cáncer de pulmón o no. 

```{r, warning=FALSE}
# Example data
data <- data.frame(
  SmokingHabit = c("Yes", "No", "Yes", "No", "Yes", "No", "No", "Yes", "Yes", "No"),
  LungCancer = c("Yes", "No", "Yes", "No", "Yes", "No", "No", "Yes", "No", "No")
)

# Create a contingency table
contingency_table <- table(data$SmokingHabit, data$LungCancer)

# Perform the chi-square test
chi_square_result <- chisq.test(contingency_table)

# Print the chi-square test result
print(chi_square_result)
```


## Ejercicio 9

><span style="color:red; font-size: 20px;">**EJEMPLO**</span>

```{r, warning=FALSE}
# Cargar la librería necesaria
library(stats)

# Ejemplo de datos (reemplaza esto con tus propios datos)
tratamiento1 <- c(140, 145, 150, 142, 138)
tratamiento2 <- c(148, 153, 147, 146, 150)
tratamiento3 <- c(135, 138, 142, 137, 139)

# Realizar el test de Kruskal-Wallis
kruskal_test <- kruskal.test(list(tratamiento1, tratamiento2, tratamiento3))

# Imprimir los resultados del test
print(kruskal_test)
```


## Ejercicio 10

><span style="color:red; font-size: 20px;">**EJEMPLO**</span>

```{r, warning=FALSE}
# Cargar la librería necesaria
library(stats)

# Ejemplo de datos (reemplaza esto con tus propios datos)
hombres <- c(3.2, 3.4, 3.1, 3.5, 3.0)
mujeres <- c(2.8, 3.0, 2.9, 3.2, 2.7)

# Realizar el test de Mann-Whitney U
mann_whitney_test <- wilcox.test(hombres, mujeres)

# Imprimir los resultados del test
print(mann_whitney_test)
```

## Ejercicio 11

><span style="color:red; font-size: 20px;">**EJEMPLO**</span>

```{r, warning=FALSE}
# Ejemplo de datos 
peso <- c(60, 70, 65, 80, 75)
altura <- c(160, 175, 168, 180, 172)

# Realizar el test de correlación de Pearson
correlation_test <- cor.test(peso, altura, method = "spearman")

# Imprimir los resultados del test
print(correlation_test)
```

## Ejercicio 12

><span style="color:red; font-size: 20px;">**EJEMPLO**</span>

```{r, warning=FALSE}
# Cargar la librería necesaria
library(stats)

# Ejemplo de datos (reemplaza esto con tus propios datos)
consumo_alcohol <- c("Sí", "No", "Sí", "No", "Sí", "Sí", "No", "No", "No", "No")
grupo <- c("Fin de semana", "No bebedores", "Bebedores habituales", "Bebedores habituales", "Fin de semana", "No bebedores", "No bebedores", "Fin de semana", "No bebedores", "Bebedores habituales")

# Crear una tabla de contingencia
contingency_table <- table(consumo_alcohol, grupo)

# Realizar el test de Chi-Cuadrado de Independencia
chi_square_test <- chisq.test(contingency_table)

# Imprimir los resultados del test
print(chi_square_test)

```

## Ejercicio 13

><span style="color:red; font-size: 20px;">**EJEMPLO**</span>

```{r, warning=FALSE}
# Ejemplo de datos (reemplaza esto con tus propios datos)
peso_inicial <- c(70, 75, 68, 80, 72)
peso_despues <- c(60, 50, 56, 70, 65)

# Realizar el t-test para muestras relacionadas
paired_t_test <- t.test(peso_inicial, peso_despues, paired = TRUE)

# Imprimir los resultados del test
print(paired_t_test)
```

## Ejercicio 14

><span style="color:red; font-size: 20px;">**EJEMPLO**</span>

```{r, warning=FALSE}
# Ejemplo de datos (reemplaza esto con tus propios datos)
peso_inicial <- c(70, 75, 68, 80, 72)
peso_despues <- c(68, 73, 66, 78, 70)

# Realizar el test de Wilcoxon para muestras relacionadas
wilcoxon_test <- wilcox.test(peso_inicial, peso_despues, paired = TRUE, exact = FALSE)

# Imprimir los resultados del test
print(wilcoxon_test)
```

## Ejercicio 15

><span style="color:red; font-size: 20px;">**EJEMPLO**</span>

```{r, warning=FALSE}
# Ejemplo de datos (reemplaza esto con tus propios datos)
antes <- c("Sí", "No", "No", "Sí", "No", "Sí", "Sí", "No", "Sí", "No")
despues <- c("Sí", "No", "Sí", "Sí", "No", "Sí", "No", "Sí", "Sí", "Sí")

# Crear una tabla de contingencia 2x2
tabla_contingencia <- table(antes, despues)

# Realizar el test de McNemar
mcnemar_test <- mcnemar.test(tabla_contingencia)

# Imprimir los resultados del test
print(mcnemar_test)

```

## Ejercicio 16

><span style="color:red; font-size: 20px;">**EJEMPLO**</span>

ANOVA - posthoc (paramétrico)

```{r}
# Create a sample dataset
data <- data.frame(
  group = rep(c("A", "B", "C"), each = 10),
  weight = c(76, 77, 78, 70, 71, 72, 75, 76, 79, 73,
              75, 78, 80, 81, 82, 85, 70, 73, 75, 79,
              100, 102, 105, 108, 110, 112, 98, 101, 103, 107)
)
```

```{r, warning=FALSE}

library("RcmdrMisc")

with(data,numSummary(weight, groups = group, statistics = c("mean", "sd")))

data %>%
  ggplot(aes(x=group, y=weight, fill=group)) + geom_boxplot() +
    scale_fill_viridis(discrete = TRUE, alpha=0.6) +
    geom_jitter(color="black", size=0.4, alpha=0.9) +
    theme_ipsum() + theme( legend.position="none", plot.title = element_text(size=11)) +
    ggtitle("A boxplot with jitter") + xlab("")
```

```{r}
# Fit a one-way ANOVA model
model <- aov(weight ~ group, data = data)
summary(model)

# Perform Tukey's HSD post hoc test
posthoc <- TukeyHSD(model)
print(posthoc)
```

Kruskal Wallis - posthoc (no paramétrico)

```{r, warning=FALSE}
kruskal.test(weight ~group, data = data)
```

El p-valor es <0.05 por lo tanto las medianas de peso para los distintos tipos de actividad física son diferentes.

```{r, warning=FALSE}
library(FSA)
options(scipen=999)
dunnTest(weight ~ group, data = data)
```
