--- 
title: "2668_Estadistica"
author: "A.J. Signes-Pastor"
date: "`r Sys.Date()`"
site: bookdown::bookdown_site
---

# Introducción

## Ejercicio 1

Proporciona el tipo de variables que sería cada una de las que se describen a continuación.

1. Edad:

\note{Cuantitativa continua}

2. Género:

\note{Cualitativa nominal}

3. Índice de masa corporal (IMC)

\note{Cuantitativa continua}

4. Estado civil:

\note{Cualitativa nominal}

5. Nivel educativo:

\note{Cualitativa ordinal}

6. Presión arterial:

\note{Cuantitativa continua}

7. Número de hijos:

\note{Cuantitativa discreta}

8. Enfermedad diagnosticada (por ejemplo, diabetes, hipertensión):

\note{Cualitativa nominal}

9. Nivel de ingresos:

\note{Cuantitativa continua}

10. Consumo de tabaco (sí/no):

\note{Cualitativa nominal}

11. Nivel de actividad física:

\note{Cualitativa ordinal}

12. Número de visitas al médico en un año:

\note{Cuantitativa discreta}

13. Acceso a servicios de salud (por ejemplo, seguro médico):

\note{Cualitativa nominal}

14. Grupo étnico:

\note{Cualitativa nominal}

15. Tasa de mortalidad:

\note{Cuantitativa continua}

16. Uso de métodos anticonceptivos:

\note{Cualitativa nominal}

17. Tasa de natalidad:

\note{Cuantitativa continua}

18. Número de vacunas administradas:

\note{Cuantitativa discreta}

19. Tiempo de espera para recibir atención médica:

\note{Cuantitativa continua}

20. Consumo de frutas y verduras diario (porciones):

\note{Cuantitativa discreta}

## Ejercicio 2

><span style="color:red; font-size: 20px;">**EJEMPLO**</span>

><span style="color:darkgreen; font-size: 20px;">*El comando "rm(list=ls())" sirve para eliminar todos los análisis y variables previas. Este comendo se recomienda para utilizarlo al inicio de los análisis.*</span>

```{r}
rm(list=ls())
```

### Basic R calculation

><span style="color:darkgreen; font-size: 20px;">*Con R se pueden hacer cálculos básicos matermáticos.*</span>

```{r, collapse=TRUE}
2+2

5-3

4+2*(10/2)

sqrt(9)

a <- 2

2*a
```

### Construcción de variables

><span style="color:darkgreen; font-size: 20px;">*En este caso para construir la base de datos generamos vectores. Todos los vectores deben de tener el mismo tamaño.*</span>

```{r}
nombre <- c("Pablo", "Maria", "Patricia", "Lucas", "Emilio", "Julia")
nombre

peso <- c(60.5, 72.6, 57.7, 90.8, 95.8, 72.9)
peso

altura <- c(1.60, 1.64, 1.50, 1.70, 1.80, 1.65)
altura

sexo <- c(1, 0, 0, 1, 1, 0)
sexo

nivel_estudios <- c("Educación primaria", "Educación primaria", "Educación secundaria", "Educación superior", "Educación superior", "Educación primaria")
```

### Base de datos

><span style="color:darkgreen; font-size: 20px;">*Con la función data.frame combinamos todas las variables generadas en una base de datos.*</span>

```{r}
datos <- data.frame(nombre, peso, altura, sexo, nivel_estudios) 
datos
```

### Etiquetas

><span style="color:darkgreen; font-size: 20px;">*Las etiquetas van asociadas a cada variable y aportan información adicional. Si finalidad va en línea con el "codebook"*</span>

```{r,message=FALSE}
library(Hmisc)
label(datos[["nombre"]]) <- "nombre sin apellidos"
label(datos[["peso"]]) <- "kg"
label(datos[["altura"]]) <- "m"
label(datos[["sexo"]]) <- "mujer = 0 y hombre = 1"
label(datos[["nivel_estudios"]]) <- "Nivel estudios sistema nacional"
```

### Variable derivada

><span style="color:darkgreen; font-size: 20px;">*Aquí generamos una variable nueva derivada dentro de la base de datos "datos" llamada "imc". Luego asignamos una etiqueta*</span>

```{r}
datos$imc <- peso/altura^2

label(datos[["imc"]]) <- "índice de masa corporal"
```

><span style="color:darkgreen; font-size: 20px;">*La función "str" es muy útil, pues permite de una forma muy rápida analizar la base de datos.*</span>

```{r}
str(datos)
```

### Valores perdidos

><span style="color:darkgreen; font-size: 20px;">*La función "is.na()" identifica los valores perdidos mediante TRUE o FALSE. Con la función "table()" se genera la tabla de contingencia idenficando de forma rápida el número de valores perdidos (TRUE). La presencia de valores perdidos puede tener varios orígenes y es necesario tratalos con cuidado*</span>

```{r}
is.na(datos)
table(is.na(datos))
```

><span style="color:darkgreen; font-size: 20px;">*La libreria "Amelia" es muy util para identificar si existen valores perdidos. Los valores perdidos se identifican en color amarillo y los que no son perdidos en color negro.*</span>

```{r}
library(Amelia)
missmap(datos, main="Valores perdidos", col=c("yellow", "black"), legend=FALSE, x.cex = 0.6)
```


